臺灣臺中地方法院刑事判決　　　　　　　94年度訴字第3354號
公　訴　人　臺灣臺中地方法院檢察署檢察官
被　　　告　甲○○
選任辯護人　楊雯齡律師
上列被告因常業重利案件，經檢察官提起公訴（94年度偵字第58
48、7419號），本院判決如下：
    主    文
甲○○連續乘他人急迫貸以金錢，而取得與原本顯不相當之重利
，處有期徒刑陸月，如易科罰金，以佰元折算壹日；又以加害
身體之事，恐嚇他人致生危害於安全，處有期徒刑肆月，如易科
罰金，以佰元折算壹日。應執行有期徒刑玖月，如易科罰金，
以佰元折算壹日。
    事    實
一、甲○○基於重利之概括犯意，自民國九十二年三月間至九十
    四年四月十九日止，乘丁○○、丙○○、戊○○等人需款急
    迫之際，貸以金錢，並向渠等收取與原本顯不相當之重利（
    丁○○、丙○○、戊○○借款時間、地點、利率及利息收取
    均詳如附表所載）。而甲○○因丁○○未按時給付款，遂於
    九十二年十二月八日下午六時許，前往臺中市○區○○○街
    一─六號七樓即丁○○住處催討債務，因未遇丁○○，甲○○竟基於恐嚇犯意，先在一樓透過對講機向丁○○之妻乙○○恫稱：若不還錢，將捉其小孩，出門要小心等語，復至七
    樓隔紗門再對前來應門之乙○○再度恫稱：若不還錢，將捉
    其小孩，出門要小心等語，接續以加害乙○○子女身體之事
    ，恐嚇乙○○，致乙○○心生畏懼，致生危害於安全。嗣另
    戊○○因無力給付重利，向警方報案。警方於九十四年四月
    二十日晚間九時三十分許，持搜索票至臺中市○區○○街三
    五號三樓之一甲○○住處搜索，查獲戊○○簽發之支票一紙
    、丙○○交付予甲○○之支票二紙。
四、案經戊○○訴由臺中市警察局第五分局、乙○○訴由臺中市
    警察局第二分局報告臺灣臺中地方法院檢察署檢察官偵查起
    訴。
    理    由
一、訊據被告甲○○固坦承有借款與證人丁○○、丙○○、戊○○等人及至證人丁○○住處之事實，惟矢口否認有何重利、
    恐嚇危害安全之犯行，辯稱：其雖有借錢給證人戊○○、丙○○、丁○○等人，但並沒有收取這麼高的利息，其借證人
    丁○○十八萬元，是因為有其的友人即案外人黃昌淵打電話
    向其表示朋友丁○○需要錢週轉，案外人黃昌淵口頭上說要
    擔保，所以其才借錢給丁○○，借錢之前不認識證人丁○○
    ，當時證人丁○○是說有錢再還，有錢慢慢還，證人丁○○
    簽立一張金額十八萬元的本票，利息收了幾期忘記了，到向
    其追討當天證人丁○○尚欠本金五萬元，而當時其已經沒有
    跟他要求利息，只要本金快歸還；又其認識證人丙○○有一
    段時間，證人丙○○是在朋友公司聊天的時候認識的，後來
    有一天開口說要借錢，二人常有金錢來往，其常借錢給證人
    丙○○，最近是在四月份的時候借二次，第一次借十一萬五
    千元，當時開二個月的票，一萬元扣五百元，借的數字忘記
    了，證人丙○○是開朋友即案外人李添福的支票作為擔保，
    之前還有一筆五萬元的借款，因為證人丙○○借好幾筆，其
    已記不清楚了，證人丙○○提出的支票都有兌現，利息有收
    到；另其與證人戊○○是朋友，認識二、三年，是在別的朋
    友家泡茶聊天認識的，證人戊○○是開本人的支票，分二次
    各三萬元，總共六萬元，利息是一萬元每月扣三百元，利息
    有預扣，三萬元扣九百元利息，後來兩張支票都沒有兌現，
    借三萬元，交付其三萬元的票，其有借款，但不是重利，至
    於九十二年十二月八日下午六時有到臺中市○區○○○街一
    ─六號七樓證人丁○○住處，是證人丁○○打電話叫其過去
    的，因為當時還有五萬元餘款未還清，要其過去收錢，其與
    朋友即案外人楊建達二人一起過去，其在大樓樓下按對講機
    說要找證人丁○○，證人乙○○說丁○○人在樓下等，因其
    在樓下沒有找到證人丁○○，其第二次按電鈴，證人乙○○
    下樓就拿了一支鋁棒和相機，當時其並沒有說什麼話，但證
    人乙○○說要照相蒐證，其表示又沒做壞事，為何要照相蒐
    證，並用手擋鏡頭，之後證人乙○○就用鋁棒打其，其前來
    是找證人乙○○之夫收錢，王女憑什麼用鋁棒打其，而其和
    案外人楊建達沒有罵證人乙○○，也沒有恐嚇云云。惟查：
  (一)被告乘證人丁○○、丙○○、戊○○等人急迫之際貸與款項
    收取與原本顯不相當重利之事實，業據證人丁○○、丙○○
    於警詢時、偵查中及審理中、證人戊○○於偵查中證述明確
    。證人丁○○於審理中證稱：黃姓朋友介紹認識被告，當時
    其缺錢，其朋友知道就介紹其向被告借錢，時間已忘記了，
    應該是九十一年左右，當時有簽立一張本票，應該以本票為
    準，其在臺中市○○區○○路二段七十巷二九號租屋處，借
    款六萬元，有開本票，金額是十八萬元，是借款的三倍，張
    數忘記了，沒有期限，只是要付利息，十五天付一次，利息
    六千元，當時其有付利息，借款當天就先預扣利息六千元，
    實際拿五萬四千元，其均是按時付利息，期間有先還本金一
    萬元，本金還剩五萬元，本件案發的時候，其有付利息四千
    元，還差一千元，所以被告才到家催討債務，是這最後一期
    ，利息總共約付了六、七、八萬左右，詳細金額忘記了，其
    只有向被告借款一次，因當時其在廬山批發高麗菜，週轉困
    難，急需用錢，很急，而且錢收不回來，其住處的房租也付
    不出來，當時負債很多，沒有辦法向其他人借，也無法向銀
    行借，只能以此方式借款等語。又證人丙○○於審理中證稱
    ：其朋友即案外人趙美慧介紹認識的，是介紹其跟被告借錢
    ，地點是在臺中市○○○路附近案外人趙美慧的公司一樓，
    總共借好幾次，因為已經清償完畢，所以就將電腦上借款資
    料刪除，所以次數幾次忘記了，今年年初的時候有跟被告借
    錢，但時間忘記了，今年年初借好幾次，都是借款一個月後
    開給被告的支票兌現以後再跟被告借錢，九十四年四月六日
    有向被告借款五萬元，被告都會拿到臺中市○○區○○路十
    二號四樓之一住處，其有交給被告一張案外人李添福名義的
    支票給被告，面額是五萬元，是匯豐銀行臺中分行的票，利
    息其記得十萬元是一萬二或一萬五千元，如果借五萬元就除
    以二，這次利息多少忘記了，一個月付一次，借款時會先扣
    利息，這次如果利息是七千五的話，其實際拿四萬二千五百
    元，之後沒有再付利息，一個月後支票會兌現，當作本金清
    償，所以其不用再付利息；又四月十九日的時候有向被告借
    款十萬元，也是在臺中市○○區○○路十二號四之一樓樓下
    ，其有交案外人李添福的支票給被告，面額多少忘記了，利
    息也應該是一萬二或一萬五元，利息先預扣，其拿到的實際
    金額會扣除利息，這張支票有兌現，被告被查獲之後就沒有
    了再向被告借款，之前借過很多次，詳細時間不記得，地點
    其住處樓下，金額約十萬元左右，每十萬元每月利息是一萬
    二或一萬五元，次數已經記不得了，其借款係因急需用錢，
    因做生意需要，其是從事印刷業務，需要資金週轉，沒有向
    家人借款，向銀行借款很麻煩，其也有跟其他不認識的人借
    錢，跟被告借錢的期間還有向其他人借錢，當時沒有辦法支
    應，所以要借貸週轉，其於警詢時手上ＰＤＡ還有資料沒有
    刪除，可以馬上查出來，當時其手上只有查到這二筆，當天
    警詢筆錄說大約從九十三年中旬開始向被告借貸，第一次是
    十萬元，後來陸續借了十次均正確，因其以月數計算，都是
    支票兌現後馬上再借貸，固定每個月都會借，所以大約十次
    左右，第一次借貸是從九十三年中旬開始，警詢時所述都是
    正確等語。而被告於警詢時辯稱其借款與丁○○十八萬元，
    並未收取利息云云，復於偵查中及審理中辯稱利息沒有這麼
    多云云，其就辯以借款未收利及利息非高云云，非惟與證人
    丁○○、丙○○、戊○○等人所證述情節不符，而其所辯未
    收利息一節前後不一，更與常情有違，顯見其所辯不實。此
    外，復有警方搜索查獲之證人戊○○簽發之支票一紙（見九
    十四年度偵字第七四一九號偵卷第二四頁）、證人丙○○交
    付被告之支票二紙（見同上偵卷第二五、二六頁）在卷可參
    。證人丁○○、丙○○、戊○○均係各自不同管道得知被告
    事借款而向其借貸，應無勾串誣攀之理，渠等均指陳被告確
    有收取重利一節，當非虛妄。固以證人丁○○借款金額、時
    間及簽發本票金額或有出入，惟其於審理中證稱：警詢時說
    借款時間是在九十二年三月初，借款金額是五萬元，開的本
    票面額是六萬元，是因本票開出後金額不記得，但借款金額
    一開始借六萬元，所以警詢時說本票金額六萬元，而中途有
    還一萬元，所以才說是借五萬元，時間其很不確定，當時時
    間也不是很清楚，本票到底簽多少其沒有記，其於偵訊時說
    開本票的面額是借款的三倍是後來回想的時候，才記得開本
    票的面額是借款三倍等語，就其借款金額、本票金額陳述出
    入原因均已陳明，而就其借款時日已久，就細節部分記憶模
    糊，亦屬事理之常，尚無足以此認定證人丁○○證詞有何不
    可採信之處。綜上，被告重利事證明確，犯行洵堪認定。
  (二)又被告雖否認有何恐嚇證人乙○○之情事，惟就被告於九十
    二年十二月八日下午六時許，前往臺中市○區○○○街一─
    六號七樓證人丁○○住處催討債務，並出言恐嚇證人即丁○○之妻乙○○之事實，迭據證人乙○○於警詢時、偵查中及
    本院審理中指證明確，證人乙○○於審理中證稱：被告到其
    住處按門鈴，要找其夫丁○○，其表示不在，後來被告又來
    按門鈴，再向被告表示不在，被告總共按了三次門鈴，其說
    丁○○不在但被告不相信，就出言不利，說要對其小孩不利
    ，被告有向其恐嚇，其會害怕小孩有意外，因此就拿球棒和
    照相機下樓接小孩，被告果然在Ａ棟大樓的大門口等候，共
    有三名男子，其拿照相機要拍照存證，被告就走過來，並說
    拍什麼拍，並將其照相機拍掉；被告第一次是在其家樓下按
    鈴門鈴，問其先生在不在，其表示不在，第二次是被告到我
    們樓上按其住處大門的電鈴，其沒有打開門，隔著紗門跟被
    告說話，被告問其先生在不在，其說不在，被告不相信，就
    講了不好聽的話，是說很兇的話，被告說其騙他，不相信其
    夫不在，說其先生躲在家裡，並說要對其小孩不利要抓其小
    孩，沒有說要對其怎樣只有說要對其小孩，其心裡很害怕，
    就拿照相機從門裡面要拍被告，被告就從安全梯跑下去，被
    告跑下樓之後隔一會兒再按門鈴，是在一樓按電鈴，其跟被
    告說其先生不在，被告講什麼其忘記了，當時快到其小孩放
    學的時候，其很緊張，所以被告講什麼記不起來，隔了約三
    十分鐘後，其就帶著球棒下樓要接小孩；被告兩次都有說，
    因為第二次在樓上說，才拿照相機要拍照，被告才從樓梯下
    去，被告在一樓有講，到二樓也有講，被告說要對其小孩不
    利的話共有兩次，是第一次按門鈴在樓下經由對講機跟其說
    ，第二次在家門口隔著紗門跟我講，這兩次其都會害怕，當
    時家中只有其一人，而且家裡還沒有裝電話等語。被告雖否
    認其有上樓，另辯護人雖辯護稱被告與證人乙○○發生衝突
    時大樓警衛並未到場，證人乙○○並未求助反持球棒下樓於
    常情不合置辯，惟被告於偵查中自承其於當時遭證人乙○○
    持鋁棒毆打，其至附近派出所告王女傷害云云，另偕同被告
    前往索債之證人楊建達於偵查中證稱被告按對講機，證人丁○○之妻有下樓拿鋁棒打被告云云（證人乙○○被訴傷害部
    份業經檢察官不起訴處分），足見當時確有爭執之情形，惟
    爭執之際大樓管理員或警衛未到場處理、未報案，其可能原
    因不一而足，尚不足認有何乖情之處。而被告辯稱其只是要
    找證人乙○○之夫，證人乙○○一出門什麼話都沒有講就拿
    鋁棒往其頭上打，其也覺得莫名其妙云云，揆其所辯，被告
    僅稱欲找證人乙○○之夫，證人乙○○即不明究理即下樓持
    棒毆打被告云云，誠屬悖理無稽，不足採信。
    綜上，被告重利、恐嚇事證明確，犯行洵堪認定，應予依法
    論科。
二、核被告所為，係犯刑法第三百四十四條重利罪、第三百零五
    條恐嚇危害安全罪。公訴人認被告所犯係同法第三百四十五
    之常業重利罪，然證人即被害人丁○○、丙○○、戊○○等
    人均係朋友介紹認識被告後主動求貸，被告並未見有如一般
    常業重利之地下錢莊刊登廣告等方式招徠需款孔急之人前來
    告貸，而公訴人亦未能證明被告以重利貸款為業，並恃以維
    生，是尚乏實據可證被告以貸放重利為常業，公訴人認其為
    常業犯，容有未洽，惟基本社會事實相同，本院自應變更起
    訴法條。又被告先後多次所為重利之犯行，時間緊接，觸犯
    構成要件相同之罪，顯係基於概括犯意反覆為之，為連續犯
    ，依刑法第五十六條規定，以一罪論，並加重其刑。又被告
    自九十三年八月起至九十四年三月間（即九十三年中旬起每
    月一次，扣除九十四年四月間二次共計八次）八次貸放重利
    與證人丙○○部分，雖未據起訴，此部分與起訴經本院認定
    有罪部分連續犯裁判上一罪關係，本院自得併予審究。被告
    二次出言恐嚇證人乙○○，係利用同一機會，於時間、地點
    均密接之情形，就同一犯罪構成要件事實，本於單一恐嚇犯
    意接續進行，為接續犯。爰審酌被告前已有因索債而出言恐
    嚇危害安全之犯行，經法院判處拘役四十日（見卷附本院九
    十一年度易字第二０四七號判決及臺灣高等院被告前案紀錄
    表），復有本件犯行，被告長期乘他人需款孔急之際放貸收
    取重利，時間非短、目的至非良善，且於索款時猶出言恐嚇
    ，行徑惡劣，暨被告犯後仍飾詞卸責、未見悔意等一切情狀
    ，分別量處如主文所示之刑，並均諭知易科罰金之折算標準
    ，並定其應執行之刑。至被告因貸放重利所取得證人戊○○
    簽發之支票一紙（見九十四年度偵字第七四一九號偵卷第二
    四頁）、證人丙○○交付被告之支票二紙（見同上偵卷第二
    五、二六頁），為被告貸款予被害人之債權憑證，被告雖有
    收取重利之行為，但仍有借款之事實，倘被害人未清償借得
    款項，被告亦可持上開本票提出民事求償，是上開本票既僅
    為借款之擔保，亦非屬必要沒收之物，爰不另為沒收之諭知
    。其餘搜索查獲之支票、本票，未見與本罪有何直接關聯，
    至多為供被告與其他人金錢往來有關借款憑證，亦非違禁物
    ，尚無從為沒收之宣告，附此敘明。
據上論斷，應依刑事訴訟法第二百九十九條第一項前段、第三百
條，刑法第五十六條、第三百四十四條、第三百零五條、第四十
一條第一項前段、第二項、第五十一條第五款，罰金罰鍰提高標
準條例第一條前段、第二條，判決如主文。
本案經檢察官楊忠誠到庭執行職務。
中　　華　　民　　國　　94　　年　　12　　月　　26　　日
                  刑事第十四庭  審判長法  官  楊真明
                                      法  官  黃渙文
                                      法  官  陳  葳
上正本證明與原本無異。
如不服本判決，應於收受本判決後十日內向本院提出上訴書狀，
其未敘述上訴理由者，並得於提起上訴後十日內向本院補提理由
書狀（均須按他造
當事人之人數附繕本）「切勿逕送上級法院」
                                      書記官  張雅如
中　　華　　民　　國　　94　　年　　12　　月　　27　　日
附錄法條：
刑法第三百零五條：以加害生命、身體、自由、名譽、財產之事
，恐嚇他人致生危害安全者，處二年以下有期徒刑、拘役或三百
元以下罰金。
刑法第三百四十四條乘他人急迫、輕率或無經驗貸以金錢或其他
物品，而取得與原本顯不相當之重利者，處一年以下有期徒刑、
拘役或科或併科一千元以下罰金。
附表：
　┌───┬─────┬───────┬──────────────────┐
　│借款人│借款時間　│借款地點　　　│被告收取重利情形：(金額單位為新臺幣)│
　├───┼─────┼───────┼──────────────────┤
　│丁○○│九十二年三│臺中市西屯區長│丁○○向甲○○借款六萬元，並開立十八│
　│　　　│月初      │安路二段七十巷│萬元之本票予被告，雙方約定以十五天為│
　│　　　│　　　　　│二九號即丁○○│一期一期利息為六千元 (換算為年利率約│
　│　　　│　　　　　│先前居處　　  │為243%，計算式：6000÷60000÷15×365│
　│　　　│　　　　　│　            │　＝2.43。小數點以下四捨五入)。被告 │
　│　　　│　　　　　│　　          │預扣第一期利息，實際交付五萬四千元予│
　│　　　│　　　　　│　　　　　　　│丁○○。丁○○償還第二期利息六千元後│
　│　　　│　　　　　│　　　　　　　│，再償還本金一萬元，此後，陸續給付約│
　│　　　│　　　　　│　　　　　　　│七萬五千元之利息予被告。　　　　　　│
  ├───┼─────┼───────┼──────────────────┤
  │丙○○│九十三年八│臺中市○○○路│丙○○向甲○○固定每月借款十萬元，共│
  │      │月起至九十│附近          │計八次（按丙○○共向被告借款十次，扣│
  │      │四年三月間│              │除下述九十四年四月六日、四月十九日二│
  │      │（即九十三│              │次，應為八次）開立同額支票予被告，雙│
  │      │年中旬起每│              │方約定每一個月利息一萬二千元或一萬五│
  │      │月一次，計│              │千元（年利率144%，計算式：12000÷   │
  │      │八次）    │              │100000×12＝1.44或年利率180%，計算式│
  │      │          │              │：15000÷100000×12＝1.8)，均已清償 │
  │      │          │              │。                                  │
  │      ├─────┼───────┼──────────────────┤
  │      │九十四年四│臺中市西屯區寧│丙○○向甲○○借款五萬元，並提供發票│
　│　　　│月六日    │夏路十二號四─│人為李添福 (丙○○之友人)、發票日為 │
　│　　　│　　　　　│一樓          │九十四年五月六日、票據金額為五萬元之│
　│　　　│　　　　　│　　　　　　　│香港商香港上海匯豐銀行股份有限公司 (│
　│　　　│　　　　　│　　　　　　　│下稱香港匯豐銀行)支票予被告。雙方約 │
　│　　　│　　　　　│　　　　　　　│定一個月之利息為七千五百元 (年利率為│
　│　　　│　　　　　│　　　　　　　│180%，計算式：7500÷50000×12＝1.8) │
　│　　　│　　　　　│　　　　　　　│。被告預扣一個月之利息，僅交付四萬二│
　│　　　│　　　　　│　　　　　　　│千五百元予丙○○。嗣上開支票獲兌現。│
　│　　　├─────┼───────┼──────────────────┤
　│　　　│九十四年四│同上　　　　　│丙○○向甲○○借款十萬元，並提供發票│
　│　　　│月十九日  │　　　　　　　│人為李添福、發票日為九十四年五月十四│
　│　　　│　　　　  │　　　　　　　│日、票據金額為十一萬五千元之香港匯豐│
　│　　　│　　　　　│　　　　　　　│銀行支票予被告。雙方約定1個月之利息 │
　│　　　│　　　　　│　　　　　　　│為一萬5 千元 (年利率為180%，計算式：│
　│　　　│　　　　　│　　　　　　　│15000 ÷100000×12＝1.8)。上開支票已│
  │      │　　　　　│              │獲兌現。                            │
　├───┼─────┼───────┼──────────────────┤
　│戊○○│九十四年三│臺中市北屯區松│戊○○向甲○○借款三萬元，並簽發發票│
　│　　　│月六日    │竹路二段三六二│日為九十四年四月六日之苗栗中苗郵局支│
　│　　　│　　　　　│─九號十五樓之│票予被告。雙方約定利息一個月之利息為│
　│　　　│　　　　　│一            │四千五百元（年利率為180%，計算式：  │
　│　　　│　　　　　│　　          │4500÷30000×12＝1.8)。被告預扣一個 │
　│　　　│　　　　　│　            │月之利息，實際交付二萬五千五百元予彭│
　│　　　│　　　　　│　　　　　　　│賢。後於九十四年四月七日，因戊○○無│
　│　　　│　　　　　│　　　　　　　│力清償本金，被告將利息提高為每月九千│
　│　　　│　　　　　│　　　　　　　│元，戊○○先支付三千元利息予被告。  │
  │      │　　　　　│　　　　　　　│                                    │
  ├───┼─────┼───────┼──────────────────┤
  │　　　│九十四年三│同上　　　　　│戊○○向甲○○借款三萬元，並簽發發票│
  │　　　│月十三日  │　　　　　　　│日為九十四年四月十三日之苗栗中苗郵局│
　│　　　│　　　　  │　　　　　　　│支票予被告。約定利息為一個月四千五元│
　│　　　│　　　　　│　　　　　　　│（年利率為180%，計算式：4500÷30000 │
　│　　　│　　　　　│　　　　　　　│×12＝1.8)被告預扣一個月之利息，實際│
　│　　　│　　　　　│　　　　　　　│交付二萬五千五百元予戊○○。　      │
  └───┴─────┴───────┴──────────────────┘
